【裁判字號】    95,訴,595
【裁判日期】    950802
【裁判案由】    強盜等
【裁判全文】
臺灣高雄地方法院刑事判決               95年度訴字第595號
公  訴  人  臺灣高雄地方法院檢察署檢察官
被      告  戊○○
指定辯護人  本院公設辯護人黃秋葉
上列被告因強盜等案件，經檢察官提起公訴（台灣高雄地方法院
檢察署95年度偵字第2979號），本院判決如下：
    主  文
戊○○共同犯準強盜未遂罪而有刑法第三百二十一條第一項第三
款情形，累犯，處有期徒刑伍年陸月，扣案之「三十八度金門高
梁酒」壹瓶（未開封，內有酒液陸佰毫升），沒收之。
    事  實
一、戊○○前於民國91年間因違反槍砲彈藥刀械管制條例案件，
    經本院於91年3 月15日以90年度訴字第2942號判處有期徒刑
    1 年2 月，嗣經臺灣高等法院高雄分院駁回上訴，於91年6
    月22日判決確定，於92年7 月2 日因縮短刑期假釋出監，於
    同年11月23日假釋期滿未經撤銷視為執行完畢。然戊○○竟
    不知悔改，於民國95年1 月13日凌晨1 時10分許，乘坐由甲○○（77年1 月8 日生，國民身分證統一編號：Ｚ000000000
    號，未據檢察官偵查起訴）騎乘之黑色機車，途經位於高雄
    市○○區○○路166 號旁之「竹籬笆海產店」，2 人因見該
    店負責人乙○○坐在該店大門外椅子上撥打行動電話，並將
    所有之黑色長型皮夾（內有現金約新臺幣8,800 元 (起訴書
    載為8,000 元)、 國民身分證等物）打開置於桌上，有機可
    趁，遂共同基於為自己不法所有意圖之犯意聯絡，由甲○○
    將機車緩慢行駛至海產店大門外側前方暫停，並在機車上等
    候接應，由戊○○手持先前自附近超商購得之客觀上可供作
    兇器使用、尚未開瓶盛滿酒液600 毫升之「三十八度金門高
    梁酒」1 瓶，下車接近至乙○○前方，並趁乙○○撥打行動
    電話不及防備之際，下手搶奪乙○○置於桌上之上揭黑色長
    型皮夾，乙○○見狀隨即抓住戊○○之手並大聲嚇阻，戊○○見事跡敗露，為達防護贓物及脫免逮捕之目的，竟基於傷
    害之犯意，當場以手持之上開高粱酒瓶揮擊乙○○之頭部左
    側，而對乙○○施以強暴，乙○○當場感到暈眩便鬆手並以
    左手抵擋攻擊，戊○○遂掙脫並逃往甲○○等候接應之機車
    處，乙○○再自後方追上並與戊○○發生扭打，其間黑色皮
    包掉落地面，戊○○遂未能得逞，此時坐於機車上之甲○○
    ，見戊○○與乙○○扭打，亦當場以腳踹踢乙○○之身體之
    方式，對乙○○施以強暴，嗣經乙○○之妻丙○○向隔壁店
    家尋求協助，甲○○見前來者眾，遂置戊○○於不顧自行騎
    車逃離現場，戊○○則遭乙○○等人合力制伏。嗣經警獲報
    到場，當場扣得乙○○所有之皮夾、戊○○所有之上揭高梁
    酒瓶1 瓶。乙○○則因遭戊○○持酒瓶毆擊頭臉部，而受有
    「頭部外傷合併眩暈」、「左顳側頭皮挫傷」之傷害，又因
    在追捕戊○○之過程中與其發生扭打，而受有「左膝約2 公
    分乘以2 公分之擦傷」、「右手肘約4 公分乘以2 公分之擦
    傷」等傷害。
二、案經乙○○訴由高雄市政府警察局鼓山分局報告台灣高雄地
    方法院檢察署檢察官偵查起訴。
    理  由
壹、關於證人乙○○警詢筆錄之證據能力：
一、按被告以外之人於檢察事務官、司法警察官或司法警察調查
    中所為之陳述，與審判中不符時，其先前之陳述具有較可信
    之特別情況，且為證明犯罪事實存否所必要者，得為證據，
    刑事訴訟法第159 條之2 定有明文。此「先前之陳述（即在
    司法警察官調查中之陳述）具有較可信之特別情況」，即指
    「相對特信性」，原則上應以供述時之「外部情況」為基準
    加以判斷，具體標準包括：警詢中被告是否曾與供述人相互
    對質，或曾將供述內容令被告核對，或是否由於時間久隔，
    使供述者記憶減弱、變化或喪失；或是否因供述者與被告之
    身分、經濟或其他方面具有特殊關係，使供述者有意識地迴
    避不利被告之供述，或有故意陳述虛構事實，或與被告通謀
    ，因而產生與警詢筆錄供述相反之現象。此外亦可就供述者
    之供述內容是否合理、是否連續而具體明確等節互為參照，
    作為推測外部情況是否較為可信之依據。
二、關於被害人乙○○遭被告搶奪皮包之經過，乙○○於警詢中
    陳稱：「於本（13）日約1 時10分許我坐在我經營的竹籬笆
    海產店餐桌椅子上打電話，這時突然有兩名男子騎一部黑色
    機車在我前面停下來，然後坐在後座的男子就跳下車，手拿
    高粱酒瓶走到我前面然後伸手搶走我放在身旁桌上的皮夾，
    我第一反應就是抓住歹徒搶我皮夾的手說你幹什麼，這時候
    歹徒的右手拿著高粱酒瓶就從我頭部打下，而我用左手去擋
    ，然後我們就發生扭打」等語（警卷第10頁），即被告係先
    伸手搶奪乙○○置於桌上之皮包，嗣因乙○○阻攔，被告再
    持高粱酒瓶毆擊乙○○。然乙○○於本院審判中證稱：「
    ... 一名不知名的人騎機車載被告過去，又回轉回來，我皮
    包放在桌上，被告進入拿帶的酒瓶打我，我用手擋，被告又
    伸手拿我皮包，我再用手抓住他，我就與被告發生扭打」等
    語（本院卷第101 頁），即被告係先持酒瓶毆擊乙○○，再
    搶奪乙○○置於桌上之皮包。綜上可見關於乙○○皮包遭搶
    及遭被告持酒瓶毆擊之先後順序，乙○○於警詢中所述及與
    本院審判中之證詞確互有實質不同。而被告戊○○不同意證
    人乙○○之警詢筆錄作為本院認定事實之證據，是依前揭規
    定，乙○○此部分之警詢筆錄是否有證據能力，即必須視伊
    於警詢中之陳述是否具有較可信之特別狀況，及是否為證明
    被告犯罪事實存否所必要者以為斷。
三、經查，依乙○○警詢筆錄內容，已就其如何遭搶、遭毆打之
    順序及經過為始末連續陳述，而非一問一答，亦無任何為警
    誘導之情形，就其所陳之被害經過，亦相當具體、明確且逼
    真。且被告戊○○於案發當日（95年1 月13日）上午7 時左
    右接受警詢調查時，員警亦將乙○○所述上揭被害經過告知
    被告，並聽取紀錄被告意見，此觀被告警詢筆錄甚明（警卷
    第5 頁），應能擔保乙○○警詢陳述之外部情況。再者，乙○○之警詢筆錄係在95年1 月13日上午6 時3 分起製作，據
    案發時間即當日凌晨1 時10分許不過5 小時，時間尚短，相
    較於乙○○嗣後於本院審判中之證述，記憶應更為清晰明確
    。顯見就乙○○警詢筆錄製作時之客觀外部情形而言，較諸
    其於本院審判中之證述，確具有較可信之特別情況。而乙○○警詢中所述內容，確為證明被告是否構成強盜罪或準強盜
    罪一事所必要。是依上揭刑事訴訟法第159 條之2 之規定，
    乙○○之警詢筆錄自有證據能力（至乙○○於本院中所為與
    伊警詢中證述不相一致部分，是否得據為彈劾其警詢中證述
    證明力、及何者孰信等問題，則係證據證明力之問題，詳下
    述）。
貳、認定事實所憑之證據：
一、訊據被告戊○○固坦認於上揭時地持高粱酒瓶毆打被害人乙○○，嗣與乙○○發生扭打等事實，惟否認有何強盜或準強
    盜之犯行，辯稱：我當天本來與綽號「阿文」（即甲○○）
    要一同至友人蔡駿榮住處喝酒，但經過「竹籬笆海產店」時
    ，我見海產店老闆乙○○瞪我，因此與他互看不順眼才持酒
    瓶打他並互毆，但我沒有搶他的皮包。經查：
  (一)證人即被害人乙○○於本院審判中證稱：我是「竹籬笆海產
    店」之老闆，與被告素不相識，案發當時我坐在店門口的桌
    子，我太太丙○○和我坐在同一桌右側，我將皮包內的電話
    簿拿出來，正在撥打電話，並把皮包打開立放在桌上，皮包
    內有8,800 多元，突然看到一名男子騎黑色機車載被告騎過
    去，又回轉回來，被告就下車過來，隨即拿自己帶的酒瓶打
    我的頭臉部左側，我被打的感覺頭腦昏沉，就用手抵擋攻擊
    ，被告便伸手將我皮包拿走，我隨即抓住被告的手，但被告
    掙脫要跑上車，我在後面追並跟被告發生扭打，皮包便掉落
    地上，被告被我抓住後又掙脫要跑回車上，又再被我抓下來
    ，前後共三次，騎機車在旁接應的人便說「快點，快點，拿
    了就走」，並用腳踹踢我，當時我太太丙○○隨即至旁邊「
    古早人理容院」找人出來幫忙，騎機車的人看到來人很多，
    就自己騎車逃離現場，被告則被我們制伏；我從來沒有瞪被
    告，亦沒有與被告互看不順眼等語（本院卷第101 頁至第
    106 頁）；於檢察官偵查中亦證稱：「（被告如何搶你的皮
    夾？）答：我看到他二人騎機車過去，我們互看，他就騎機
    車轉回來，他拿酒瓶，伸手拿我的皮包，已拿到手裡，我就
    捉他的手，他先打我，我們二人扭打，他還跑給我追」等語
    （見偵卷第57頁）。參諸在現場確有扣得乙○○所有黑色長
    型皮夾1 只，顯見乙○○當時確有受到被告持酒瓶毆擊，並
    遭搶奪置放於桌上之皮包等被害事實。而依乙○○上揭證述
    ，伊係先遭被告持酒瓶猛力毆擊頭部，之後才遭被告搶奪皮
    包。就此被害順序，乙○○於警詢中係稱：「... 突然有兩
    名男子騎一部黑色機車在我前面停下來，然後坐在後座的男
    子就跳下車，手拿高粱酒瓶走到我前面然後伸手搶走我放在
    身旁桌上的皮夾，我第一反應就是抓住歹徒搶我皮夾的手說
    你幹什麼，這時候歹徒的右手拿著高粱酒瓶就從我頭部打下
    ，而我用左手去擋，然後我們就發生扭打」等語（警卷第頁
    ），即乙○○係先遭被告突然搶奪皮包，嗣經嚇阻始遭被告
    持酒瓶毆擊頭部。可見證人乙○○於本院審判中、檢察官偵
    查中及警詢時，關於被害經過及順序之陳述內容確有不一。
    然證人之陳述有部分前後不符，或相互間有所歧異時，究竟
    何者為可採，法院仍得本其自由心證予以斟酌，非謂一有不
    符或矛盾，即應認其全部均為不可採信；尤其關於行為動機
    、手段及結果等細節方面，告訴人之指陳，難免故予誇大，
    證人之證詞，有時亦有予渲染之可能；然其基本事實之陳述
    ，若果與真實性無礙時，則仍非不得予以採信，最高法院74
    年台上字第1599號著有判例可資參照。是關於遭毆打、遭搶
    奪財物孰先孰後之陳述不一部分，經查：乙○○之警詢筆錄
    係於95年1 月13日早上6 時3 分起開始製作，距離案發時（
    即當日凌晨1 時10分許）不過5 小時，相較於其在本院審判
    程序之證述，警詢時之記憶自較為明確，應較為可信。且衡
    諸一般經驗，倘遇他人持酒瓶猛力毆擊頭臉部，雖不必然當
    場昏厥，亦當立即感到昏眩及疼痛，當下應會喪失反擊能力
    。此時倘該他人再趁隙迅速搶走皮包，被害人自無力反抗。
    足見乙○○於本院證稱係先遭被告持酒瓶重毆頭部，隨即發
    現被告搶劫其皮包並予出手嚇止，顯然與上情相違，相較之
    下，被告應係先趁乙○○撥打電話不注意之際，趁機迅速搶
    走置於桌上之皮包，乙○○見狀隨即嚇止，被告始持酒瓶毆
    即乙○○之頭臉部，應較為合理且符合經驗法則。至乙○○
    於本院審判中就案發經過為此相反之證述，應係因案發突然
    ，當場受到驚嚇，且距今時間已久，故對被告搶劫皮包、伸
    手嚇止、被告持酒瓶毆擊頭部等連續情節之記憶，先後順序
    已然混淆，有以致之，而乙○○與被告毫不認識，亦分別據
    被告及證人乙○○當庭陳述明確，顯見乙○○應無惡意誣陷
    被告之動機，況乙○○亦能就當日何人以何交通工具搭載被
    告至現場接應把風及其情節，為相當具體明確逼真之陳述（
    詳下述），應非故意捏造，是乙○○就整體被害事實之證述
    ，憑信性應高，縱就案發經過之順序前後陳述不一，亦不影
    響乙○○證言之可信性。且證人即被害人乙○○之妻丙○○
    亦到庭證稱：案發當時我與我先生乙○○坐在門口第一桌的
    位置上，乙○○先從皮包內拿出電話簿並撥打電話，後來就
    有人騎機車慢慢靠近我們店裡，後面坐的人拿一瓶酒跳下來
    ，我以為是客人，便回頭準備拿菜單給他點菜，之後便聽到
    乙○○說「你在幹嘛」，我回頭就看到他們二人在門口地上
    扭打，我因為很緊張，沒有注意到皮包所在位置，便馬上跑
    去隔壁的理髮店找人幫忙並打電話報警，當時騎機車之男子
    還在現場，後來被告就跑到理容院附近，在該處又與乙○○
    發生扭打，後來轉彎後我就沒看到了；案發當時我因為被對
    著乙○○，所以沒看到被告手上有無拿著乙○○的皮包等語
    （見本院卷第107 頁至第113 頁），即丙○○確有見到其夫
    乙○○撥打電話，嗣聽聞乙○○大聲嚇斥「你在幹麼」，轉
    頭即見乙○○與被告扭打，另有一名騎機車之男子在現場等
    候被告之事實，此亦核與證人乙○○證稱遭被告毆打、搶奪
    皮包之被害事實大致相符。此外，參諸扣案之未開封、裝有
    酒液之「三十八度金門高梁酒」酒瓶1 只，及警卷所附乙○○之高雄市立聯合醫院診斷證明書，上載：乙○○受有「頭
    部外傷合併眩暈」、「左顳側頭皮挫傷」、「左膝約2 公分
    乘以2 公分之擦傷」、「右手肘約4 公分乘以2 公分之擦傷
    」等情，均與乙○○證稱遭被告持酒瓶毆擊頭臉部、嗣並互
    相扭打之事實相一致。綜上，足見本案之案發經過為：被告
    搭乘甲○○騎乘之機車至案發現場（甲○○為本案共犯部份
    詳下述），由甲○○停留在外接應等候，被告則持酒瓶接近
    當時坐於店外之乙○○，並趁乙○○不及防護之際，猛然搶
    奪其所有置於桌上之皮包一只，但乙○○立即嚇止，並出手
    捉住被告，被告則以酒瓶毆擊乙○○之頭部左側並欲逃脫現
    場，但仍遭乙○○自後方捉拿並互相毆打，甲○○則在機車
    上以腳踹踢乙○○，此時乙○○之妻丙○○至隔壁「古早人
    理容院」內請求他人協助，甲○○見人多勢眾，即自行騎車
    逃離現場。
  (二)被告雖辯稱其並未搶奪乙○○之皮包，僅因與乙○○互看不
    順眼，始持酒瓶毆打乙○○云云。惟查：
  被告於警詢中先辯稱：案發當日凌晨0 時左右，我在高雄市
    鼓山區○○路上之泡沫紅茶店與綽號「阿文」之男子碰面，
    由「阿文」騎乘機車載我去買酒，再一同至朋友家喝，我當
    時已喝3 瓶啤酒，且在閒逛的時候，因心情不好便下車找被
    害人打架發洩，我怕「阿文」被打所以先叫他離開等語（警
    卷第5 頁至第7 頁）。於案發當日移送內勤檢察官偵訊中則
    供稱：「（為何要互毆？）答：可能之前我有喝酒，酒醉了
    恨他們（指乙○○）大小聲，才發生口角」、「（今日有另
    一人跟你一同騎機車去海產店？）答：有，他叫『志文』，
    由我找他一同來喝酒... 他來一下就走了... 是他載我去買
    酒的」等語，亦堅不吐露「志文」其人之真實姓名年籍或連
    絡方式（偵卷第5 頁、第7 頁）。於本院羈押庭中供稱：「
    （我）與朋友志文一起過去，去那邊超商買酒，要去另一個
    朋友家喝」、「（是否與志文一起打乙○○？）答：不是，
    只有我打他，志文自己先騎車走」等語（本院95年度聲羈字
    第47號卷第5 頁）。
  嗣被告經本院裁定羈押禁見，經檢察官提訊時，則供稱：「
    （為何找這家店？）答：我朋友住隔壁樓上，他心情不好找
    我喝酒，我買了高粱要走上去，經過時他們（指乙○○）就
    看我，那時我有吃安眠藥想早點睡，他們在看我時，我已經
    有點昏昏的。載我的人是剛認識一天而已... 我吃安眠藥要
    睡覺，結果朋友一直吵要喝酒，我才買酒去找朋友，到時頭
    就昏昏的，看到隔壁海產店的人在看我，我就去鬧事，只是
    單純打架」等語（偵卷第25頁、第26頁）。之後又供稱：「
    （當日）我先騎車過去，然後打電話叫一個叫『阿文』的人
    過來喝酒，但我只與他認識二天... 我自己騎我的車，他自
    己騎自己的車，二人騎不同車」等語（偵卷第56頁）。
  而被告經檢察官起訴，於本院準備程序中則供稱：「我沒有
    與『阿文』一起出門... 我打人時『阿文』不在，他是後來
    騎車經過看到我在跟人打架才進來的... 我先走到旁邊的
    7-11買了扣案的高梁酒，在返回蔡駿榮家時，看到海產店的
    老闆在瞪我，才進去打他，並不是『阿文』載我去買酒」等
    語（本院卷第12頁至第14頁）。
  嗣經本院令被告辨認其案發當日之行動電話通聯紀錄，經被
    告辨認電話號碼為0000000000號行動電話即係「阿文」所使
    用，再經本院傳訊該電話登記使用者「己○○」到庭，經己○○證稱該之電話係由其子「甲○○」使用（77年1 月8 日
    生，國民身分證統一編號：Ｚ000000000號），再經甲○○到
    庭證稱：案發當天係被告叫我騎車到海產店旁邊的停車場等
    他，他說他沒有機車，要我載他回家，當我抵達該停車場時
    ，被告站在該處等我，要我再等一下，我就在該處等，之後
    便聽到海產店那邊有人在吵的聲音，又看到很多人走出來，
    我等了很久等不到被告就自己騎車回家，當天我沒有載被告
    去買酒，而被告後來發生何事，有無與他人爭吵或扭打，我
    均不清楚等語（本院卷第132頁至第138頁）。
  綜上，就當日被告與乙○○發生衝突之動機，被告先供稱因
    當日喝了酒帶有酒意，因此平白無故就要找乙○○打架發洩
    ，後經檢察官提示卷附被告當日吐氣之酒精濃度測試紀錄，
    酒側值為0 （警卷第22頁），即表示未有酒精反應，被告隨
    即改稱係因服用安眠藥，感覺頭昏，故至海產店找乙○○鬧
    事；其關於犯罪動機之供述非但前後不一，又與事實不符，
    且事後改辯「因服用安眠藥感覺頭昏，始向被害人處鬧事」
    等語，亦未免悖於常理，可見被告對案情確有所隱飾，應係
    為求脫免所涉搶奪他人財物之重罪，刻意將案情引導至傷害
    輕罪，故憑空捏造向無辜被害人尋隙之動機，有以致之。另
    就案發當日被告與「阿文」見面會合、及與乙○○發生衝突
    之經過，被告先供稱係「阿文」騎機車載他去買酒，後來與
    乙○○互毆，因怕「阿文」被打故叫他先離開；之後卻改稱
    當天與『阿文』各自騎自己的機車，「沒有誰載誰」；之後
    又再改稱當天並沒有與「阿文」一同出門，「阿文」是嗣後
    騎車經過看見他與乙○○扭打才進來海產店等語，可見被告
    此部分供述亦前後矛盾。更何況甲○○證稱當日係受被告要
    求騎車至案發地點旁之海產店與他會合，原本要載他回家，
    根本沒有載被告去買酒、或與被告約同至友人蔡駿榮住處飲
    酒之事，亦不知悉被告與何人發生衝突互毆等情，此又與被
    告上揭辯解內容完全不同。此時被告隨即一反前供，辯稱「
    甲○○沒有載我去海產店，我在蔡駿榮門口打電話給甲○○
    說蔡駿榮找我們一起喝酒，後來我就看到被害人，我就打他
    ...那 時甲○○還沒來... （扣案高梁酒）是我當天在7-11
    買的，我忘了是在甲○○來之前或之後買的... 我有打電話
    找甲○○，但甲○○還沒到」等語（本院卷第141 頁至第
    144 頁），即又完全推翻自己上揭「係『阿文』載我去買酒
    」、「因怕『阿文』被打故叫他先自行離開」等供詞。綜上
    ，被告之辯解非但前後矛盾不一，且有嚴重歧異，更與甲○○之證詞內容毫不相同，又與事理相違，顯然被告係依訴訟
    過程之進行，因應證據一一浮現，始一而再、再而三不斷修
    飾辯解內容。況證人乙○○已明確證稱被告確有搶奪其置於
    桌上皮包，亦聽到騎乘機車在旁接應等候之男子說出「快點
    ，快點，拿了就走」等語，現場亦扣得遭被告搶奪未遂之乙○○所有黑色長型皮夾1 只，顯見被告確有搶奪乙○○皮包
    之事實，亦因此才與乙○○發生衝突。是被告上揭辯解，無
    非為己及為甲○○脫罪之狡賴情詞，與事實絕不相符，毫無
    可信。
  (三)另證人甲○○雖到庭為上揭證詞，並否認有與被告共同行搶
    他人財物或為強盜犯行，然查：經證人乙○○當庭指認案
    發當日騎乘機車搭載被告之男子，確係甲○○無誤，並證稱
    當時騎乘在機車上接應被告之人、及趁他與被告扭打時猶用
    腳踹踢他之人、及當場對被告說「快點，快點，拿了就走」
    等語之人，正係甲○○無誤（本院卷第139 頁），即已推翻
    甲○○上揭證詞。而乙○○與甲○○素不相識，衡情並無惡
    意誣陷之動機，況甲○○亦自陳其騎乘之機車係黑色，此正
    與證人乙○○及丙○○證稱，搭載被告之機車係黑色等情相
    符。果如甲○○所言，伊因在海產店對面之停車場等候被告
    過久，始自行騎車離開直接回家，即甲○○根本未參與被告
    與乙○○間之衝突，亦從未現身衝突現場，則證人乙○○應
    從未見過甲○○，亦無從得知當日被告確與甲○○相約在該
    處，更無從得知甲○○所騎乘、準備搭載被告之機車之外觀
    正係黑色等事實。然乙○○竟能明確指出當日除被告外尚有
    一男子在場接應，該男子所騎乘之機車外觀係黑色等情節，
    且均與甲○○當時確實在場等情互核相符，顯見乙○○之證
    詞，絕非虛妄，可信度極高。反之，依甲○○所言，伊當
    日係受被告要求，始騎車至案發現場旁之停車場等候被告，
    準備載被告回家，伊在該處見到被告後，因被告要求稍等一
    下，伊便在該處等候；又證稱：當日稍早伊本在家中睡覺，
    係因被告撥打數次電話要求伊前往搭載，伊才騎車前往與被
    告會合等語（本院卷第134 頁）。果係為真，即甲○○係應
    被告要求，犧牲自己睡眠時間於凌晨時分前往載被告回家，
    則如甲○○等候過久仍未見被告身影，衡情自會撥打電話或
    設法與被告聯絡，並詢問被告現人在何處，以確定是否繼續
    等候，絕無逕自離去之理。況甲○○又證稱：伊在停車場見
    到被告後，被告要伊稍等一下，之後伊聽到位於斜對面之海
    產店有人在吵架，又看到有很多人出來等語（本院卷第136
    頁）。參諸證人乙○○亦證稱甲○○所說之停車場係在案發
    地點斜對面約20公尺處，顯見二者間距離非遠。衡諸常理，
    甲○○此時應會懷疑所聽聞之海產店前發生之爭吵是否與離
    去之被告有所關聯，並應前去確認情形，然甲○○竟捨此不
    為，未前往瞭解，亦未撥打電話或以他法詢問被告現究身在
    何處，即逕自離去而置被告於不顧，顯違常理，亦見甲○○
    對案情真相確有所隱瞞。綜上，甲○○之證詞與事實不符，
    亦與被告上揭辯解內容相去甚遠，至堪認定，無非係為脫免
    自己可能涉及之共同準強盜罪嫌所為之偽證，毫無足採，亦
    不足為被告有利之認定。
二、綜上所敘，被告上開辯解，前後矛盾不一，更與常理相違，
    顯非事實，洵無足採。此外，本案尚有扣案之「三十八度金
    門高梁酒」酒瓶1 只（未開封，內含酒液600 毫升）、及乙○○之高雄市立聯合醫院診斷證明書、照片5 張、扣押筆錄
    、贓物認領保管單等在卷足資佐證。是本件確係由甲○○騎
    乘機車搭載手持高粱酒瓶之被告，由被告趁乙○○不備之時
    ，下手搶奪乙○○之皮包及財物，甲○○則在旁接應把風，
    被告則於乙○○反抗嚇阻之際，為防護贓物及脫免逮捕，而
    以高粱酒瓶毆擊乙○○成傷等情，事證明確，洵堪認定，被
    告犯行應依法論科。
三、新舊法之比較：
    查被告行為後，刑法於94年2 月2 日經總統令修正公布，於
    95年7 月1 日施行，而比較新舊法時應就罪刑有關之共犯、
    未遂犯、想像競合犯、牽連犯、連續犯、結合犯，以及累犯
    加重、自首減輕暨其他法定加減原因（如身分加減）與加減
    例等一切情形，綜其全部罪刑之結果而為比較（最高法院95
    年5 月23日刑事庭第8 次會議決議參照）。經查：
  (一)刑法第28條共犯修正施行前規定「2 人以上共同實施犯罪之
    行為者，皆為正犯」，修正施行後規定「2 人以上共同實行
    犯罪之行為者，皆為正犯」，修法後將完全未參與犯罪行為
    之實行之陰謀共同正犯及預備共同正犯刪除。而本件被告與
    甲○○對於本件加重準強盜罪及傷害罪均有犯意聯絡及行為
    分擔，被告並已著手於犯罪行為，屬實行犯行之正犯，不論
    依修正前之刑法第28條，或修正後之刑法第28條之規定，均
    構成共同正犯，對被告而言並無有利或不利之情形，自不生
    新舊法比較之問題，應逕依修正前之刑法第28條，論以共同
    正犯。
  (二)刑法第25條、第26條未遂犯之規定，就刑法第25條第1 項關
    於「已著手於犯罪行為之實行而不遂者，為未遂犯」之規定
    並未修正，而同條第2 項於修正施行前規定「未遂犯之處罰
    ，以有特別規定者，為限」，修正後規定「未遂犯之處罰，
    以有特別規定者為限，並得按既遂犯之刑減輕之」，另刑法
    第26條修正前規定「未遂犯之處罰，得按既遂犯之刑減輕之
    。但其行為不能發生犯罪之結果，又無危險者，減輕或免除
    其刑」，修正後規定「行為不能發生犯罪之結果，又無危險
    者，不罰」，將原不能未遂犯改採為不罰以外，僅將原第26
    條前段一般未遂犯之處罰效果，移列為第25條第2 項後段。
    本案被告已著手於準強盜罪之犯罪行為，並非不能未遂，不
    論依修正前之刑法第25條、第26條未遂犯之規定或修正後之
    刑法第25條之規定，均為未遂犯，對被告而言並無有利或不
    利之情形，自不生新舊法比較之問題，應逕依修正前之刑法
    第25條及第26條前段，論以未遂犯。
  (三)修正前刑法第277 條第1 項普通傷害罪法定刑為「3 年以下
    有期徒刑、拘役或1 千元以下罰金」，而依罰金罰鍰提高標
    準條例第1 條前段、修正前刑法第33條第5 款之規定，罰金
    數額得提高至10倍，且罰金數額下限為1 元以上，然依修正
    後刑法第33條第5 款、刑法施行法第1 條之1 （於95年6 月
    14日增訂公布，自同年7 月1 日開始施行）規定，刑法修正
    後普通傷害罪之法定刑度為「3 年以下有期徒刑、拘役或新
    臺幣3 萬元以下罰金」，罰金數額下限提高為新臺幣1 千元
    以上，並以百元計算之。是以普通傷害罪修正後之法律效果
    對被告而言較為不利，應依刑法第2 條第1 項前段，適用行
    為時即修正前刑法第277 條第1 項之規定。
  (四)另修正後之刑法亦刪除第55條關於牽連犯之規定，本件被告
    所犯下述加重準強盜未遂罪、傷害罪倘認具有牽連犯之關係
    ，依修正前即行為時之規定，應從一重之罪處斷；依修正後
    之刑法既已刪除牽連犯之規定，則所犯上述各罪應依數罪併
    罰之規定分論併罰。比較新舊法之規定，修正後之規定並非
    較有利於被告，依刑法第2 條第1 項前段之規定，應適用行
    為時之法律，即適用廢止前刑法第55條後段牽連犯之規定，
    從一重之加重準強盜罪處斷。
  (五)被告行為時刑法第47條原規定「受有期徒刑之執行完畢，或
    受無期徒刑或有期徒刑一部之執行而赦免後，5 年內再犯有
    期徒刑以上之罪者，為累犯，加重本刑至二分之一」，新法
    第47條第1 項則規定「受徒刑之執行完畢，或一部之執行而
    赦免後，5 年以內故意再犯有期徒刑以上之罪者，為累犯，
    加重本刑至二分之一」，其立法理由為累犯以出於故意再犯
    者為限，並刪除依軍法受裁判者，不適用累犯之規定。被告
    有如事實欄所載前科，於5 年以內再故意犯本件有期徒刑以
    上之罪，不論依修正前之刑法第47條，或修正後之刑法第47
    條第1 項之規定，均構成累犯，對被告而言並無有利或不利
    之情形，自不生新舊法比較之問題，應逕依修正前之刑法第
    47條，論以累犯。
  (六)綜合全部罪刑比較之結果，依刑法第2 條第1 項從舊從輕原
    則之規定，以舊法之規定有利於被告，自應適用修正前之刑
    法處斷。
五、論罪科刑：
  (一)按刑法第321 條第1 項第3 款所稱之「兇器」，其種類並無
    限制，凡客觀上足對人之生命、身體、安全構成威脅，具有
    危險性之兇器均屬之，且祇須行竊時攜帶此種具有危險性之
    兇器為已足，並不以攜帶之初有行兇之意圖為必要（最高法
    院79年臺上字第5253號判例足資參照），而被告所持之「三
    十八度金門高粱酒」酒瓶1 只，外觀係玻璃製，未開封，高
    約30公分，寬約7 公分，內盛酒液600 毫升，有一定重量等
    情，業經本院當庭勘驗明確，並有照片附警卷可參，若持之
    用以攻擊人體，顯足以造成傷害，是可認該酒瓶客觀上足以
    對人之生命、身體安全構成威脅，具有危險性，自屬「兇器
    」無疑。
  (二)次按刑法第329 條準強盜罪之所謂施強暴或脅迫，只須有此
    行為即為已足，不以使人不能抗拒為必要，此與強盜罪係以
    強暴、脅迫等手段，致使被害人不能抗拒為構成要件者不同
    。而所謂強暴，謂直接或間接對於人施以暴力，壓制被害人
    之抗拒，或使被害人處於不能抗拒之狀態；而所稱之脅迫，
    衹要在客觀上可使人發生恐怖觀念之行為，即足當之，至該
    人是否因而心生畏怖，則非所問（最高法院93年台上字第
    1470號判決要旨可資參照）。又刑法所謂之準強盜罪，係以
    竊盜或搶奪為前提，在脫免逮捕之情形，其竊盜或搶奪既遂
    者，即以強盜既遂論，如竊盜或搶奪為未遂，即以強盜未遂
    論（最高法院68年台上字第2772號判例要旨參照）；另刑法
    第329 條之以強盜論，即以強盜罪相當條文處罰之意，並非
    專以刑法第328 條第1 項之強盜罪，故第330 條所謂犯強盜
    罪，不僅只是指自始犯強盜罪而言，及依刑法第329 條以強
    盜論，亦包括之（最高法院25年上字第6626號判例意旨參照
    ）。是被告持客觀上可供作兇器使用之酒瓶1 只，趁乙○○
    不及防備之時下手搶奪其所有之皮包及財物，又為防護贓物
    及脫免逮捕，而持酒瓶毆擊乙○○，對乙○○當場施以強暴
    行為，搶奪之皮包因遭乙○○出手嚇止發生扭打終而掉落地
    面，應認為尚未落入被告之實力支配範圍，即未得逞；故核
    被告所為，係以搶奪而犯刑法第329 條之準強盜罪並有同法
    第321 條第1 項第3 款情形，應論以刑法第330 條第2 項、
    第1 項之加重強盜未遂罪。公訴意旨認被告所為係犯刑法第
    328 條、第330 條第2 項、第1 項之加重強盜未遂罪，尚有
    誤解，惟其基本事實同一，本院自應予審理，並變更其起訴
    法條。又犯強盜罪，於實施強暴行為之過程中，如別無傷害
    之故意，僅因拉扯致被害人受有傷害，乃施強暴之當然結果
    ，固不另論傷害罪；然因強盜罪非以傷害人之身體為當然之
    手段，若具有傷害犯意且發生傷害之結果，自應另負傷害罪
    責，如經合法告訴且與強盜罪有方法結果之牽連關係，即應
    依刑法第55條之規定處斷（最高法院91年度臺上字第1441號
    、第5201號判決要旨參照）。本件被告持酒瓶毆打乙○○，
    致乙○○受有「頭部外傷合併眩暈」、「左顳側頭皮挫傷」
    、「左膝約2 公分乘以2 公分之擦傷」、「右手肘約4 公分
    乘以2 公分之擦傷」等傷害，業如前述。其中「左膝擦傷」
    、「右手肘擦傷」之傷害，係乙○○與被告扭打時所造成，
    業據乙○○到庭證述詳細（本院卷第105 頁），顯見應是被
    告與乙○○扭打時造成，難認被告另萌傷害之犯意，應認係
    當場實施強暴行為致被害人受傷之當然結果，固不另論傷害
    罪；至乙○○所受「頭部外傷合併眩暈」、「左顳側頭皮挫
    傷」之傷害，則係被告基於傷害故意持酒瓶毆擊乙○○之頭
    部而來，依上揭判例意旨，尚難認係準強盜罪之當然結果，
    而應論以刑法第277 條第1 項之傷害罪。被告與甲○○2 人
    間就上揭加重準強盜未遂罪及傷害2 罪，有犯意聯絡及行為
    分擔，皆為共同正犯。被告所犯上開加重準強盜未遂及傷害
    2 罪，有方法目的之牽連關係，應依修正前刑法第55條規定
    ，從一重之準強盜未遂罪處斷。被告前開傷害犯行，雖未據
    公訴人起訴，惟此部分與起訴部分有牽連犯之裁判上一罪關
    係，自為起訴效力所及，本院得併予審理。被告於91年間因
    違反槍砲彈藥刀械管制條例案件，經本院於91年3 月15日以
    90 年 度訴字第2942號判處有期徒刑1 年2 月，嗣經臺灣高
    等法院高雄分院駁回上訴，於91年6 月22日判決確定，於92
    年7 月2 日因縮短刑期假釋出監，於同年11月23日假釋期滿
    未經撤銷視為執行完畢等情，有台灣高等法院被告前案紀錄
    表在卷足憑，其於5 年以內再犯有期徒刑以上之罪，應依修
    正前刑法第47條規定加重其刑。又被告著手於犯罪行為之實
    行而未得逞，為未遂犯，應依修正前刑法第26條前段規定，
    按既遂犯之刑減輕之。上開加重準強盜未遂罪刑之加減，應
    依刑法第70條規定先加後減之。
  (三)爰審酌被告正值壯年，竟不思正途，攜帶兇器搶奪他人財物
    ，並施加強暴手法以求防護贓物、脫免逮捕，目無法紀，犯
    罪手段惡劣，非但造成被害人財物損失之危險，更危及被害
    人人身安全，犯罪後仍設詞狡飾犯行，顯無悔改之意等一切
    情狀，量處如主文所示之刑，以資懲儆。又扣案之「三十八
    度金門高梁酒」酒瓶1 只（未開封、內含酒液600 毫升），
    係被告所有持以犯本件加重準強盜未遂罪之物，業據被告供
    承在卷，應依刑法第38條第1 項第2 款之規定，宣告沒收。
四、據上論斷，應依刑事訴訟法第299 條第1 項前段、第300 條
    ，刑法第2 條第1 項前段、第329 條、第330 條第1 項、第
    2 項、第277 條第1 項、第38條第1 項第2 款，修正前刑法
    第28條、第26條前段、第47條、第70條，廢止前刑法第55條
    後段，判決如主文。
本案經檢察官丁○○到庭執行職務。
中    華    民    國    95    年    8     月     2    日
              刑事第十四庭審判長法  官  蔡廣昇
                                法  官  林瑋桓
                                法  官  紀凱峰
以上正本證明與原本無異。
如不服本判決，應於收受送達後10日內向本院提出上訴書狀。
中    華    民    國    95    年    8     月    3     日
                                書記官  黃進遠
附錄：
中華民國刑法第329條
竊盜或搶奪，因防護贓物、脫免逮捕或湮滅罪證，而當場施以強
暴脅迫者，以強盜論。
中華民國刑法第330條
犯強盜罪而有第321 條第1 項各款情形之一者，處7 年以上有期
徒刑。
前項之未遂犯罰之。
中華民國刑法第277條第1項
傷害人之身體或健康者，處 3 年以下有期徒刑、拘役或 1 千元
以下罰金。


司法院資訊處製作；財團法人民間司法改革基金會備份。
